【裁判字號】    97,訴,209
【裁判日期】    970822
【裁判案由】    債務人異議之訴
【裁判全文】
臺灣宜蘭地方法院民事判決               97年度訴字第209號
原      告  甲○○
被      告  乙○○
上列當事人間債務人異議之訴事件，本院於97年8月20日言詞辯
論終結，判決如下：
    主  文
原告之訴均駁回。
訴訟費用由原告負擔。
    事  實  及  理  由
一、原告起訴意旨：
(一)、原告前曾於民國90年間向被告借款新台幣（下同）500萬元
    ，約定清償日為95年5月28日，並以原告所有坐落宜蘭縣宜
    蘭市○○段238-3地號土地，權利範圍1/4，設定最高限額
    500萬元，存續期間為90年5月28日至95年5月28日，清償日
    期為95年5月28日之最高限額抵押權（下稱系爭抵押權）予
    被告供擔保，並由宜蘭縣宜蘭地政事務所以90年宜登字第
    86510號收件，於90年5月30日登記完畢。
(二)、原告與被告本約定借款500萬元分5年清償，故抵押權亦設定
    為5年，被告並要求借款時須開立同額本票1張為保證，又要
    求在「立約書借據」註明借款時，必須本金連同利息，另同
    時開立支票做為分期清償。原告乃依被告要求開立發票日為
    90 年6月1日、到期日為95年5月28日，面額500萬元之本票
    乙紙（下稱系爭本票），並立具「立約書借據」（下稱系爭
    借據），辦理設定抵押權手續，但被告卻臨時變卦表示只借
    3年，原告乃依其指示開立償還本金之支票18張共計500萬元
    利息部分開立支票42張計120萬6千元，方於90年6月4日拿到
    借款500萬元。而上開支票皆於90年6月15日至93年12月2日
    全部由被告領取而還清。
(三)、查系爭500萬元借款既經原告清償，被告即不得再向原告為
    請求，且應塗銷系爭抵押權並返還系爭本票及借據。詎被告
    竟違反誠信道義，以系爭本票為證據，向鈞院聲請拍賣抵押
    物，而由鈞院以97年度司拍字第107號裁定准許，被告並進
    而向鈞院聲請拍賣系爭抵押物，由鈞院以97年度執字第7647
    號執行中，對原告之權益損害甚鉅。為此提出本件訴訟以維
    權益。
(四)、爰為訴之聲明：
１、請求確認系爭抵押權不存在。
２、被告應將系爭抵押權予以塗銷。
３、鈞院97年度執字第7646號強制執行程序應予撤銷。
４、被告應將系爭借據及本票返還原告。
二、被告則答辯以：原告雖曰於90年間向被告所借得之500萬元
    ，已於90年6月15日至93年12月2日全部清償云云，然原告又
    於93年4月20日向被告借300萬元，93年9月13日借款300萬元
    ，93年11月1日借款200萬元，94年6月21日借款200萬元，95
    年4月3日借款300萬元，合計1300萬元，皆由原告親自載被
    告至中華商銀羅東分行匯款至原告之媳婦即訴外人林士娟設
    於彰化銀行宜蘭分行之帳戶內。故原告所稱已於93年12月2
    日清償，實係向被告借新債還舊債，全然不實。迄今原告尚
    積欠被告本金1030萬元之債務，故被告自得聲請拍賣系爭抵
    押物以受償，原告之請求並無理由等語。並為答辯聲明：請
    求駁回原告之訴。
三、本件兩造不爭執之事實，為原告前於90年間向被告借款500
    萬元，約定清償日為95年5月28日，並以原告所有坐落宜蘭
    縣宜蘭市○○段238-3地號土地，權利範圍1/4，設定最高限
    額500萬元，存續期間為90年5月28日至95年5月28日，清償
    日期為95年5月28日之最高限額抵押權即系爭抵押權予被告
    供擔保，並由宜蘭縣宜蘭地政事務所以90年宜登字第86510
    號收件，於90年5月30日登記完畢，原告並應被告要求開立
    同面額本票1張為保證及書立「立約書借據」。惟嗣被告以
    系爭債務屆期未獲清償為由，以系爭本票為證據向本院聲請
    拍賣抵押物，而由本院以97年度司拍字第107號裁定准許，
    並由本院以97年度執字第7647號拍賣抵押物強制執行事件執
    行中。上開事實並有土地登記謄本、系爭借據、本票、本院
    97年度司拍字第107號本票裁定及97年度執字第7647號拍賣
    抵押物強制執行案件卷宗可按，故上開事實，均堪認定為真
    實。
四、本件之爭點，經本院整理後，應為1.系爭抵押權所擔保之債
    務是否已經清償而應予塗銷？2.原告對於被告之債務是否因
    為已經清償而應將簽立之本票及借據等返還原告，並應撤銷
    系爭執行程序？查：
(一)、按「稱最高限額抵押權者，謂債務人或第三人提供其不動產
    為擔保，就債權人對債務人一定範圍內之不特定債權，在最
    高限額內設定之抵押權。」97年1月9日修正之民法第881-1
    條第1項定有明文。又上開規定，於修正施行前設定之最高
    限額抵押權，亦適用之，亦為民法物權編施行法第17條所明
    定。本件系爭抵押權為500萬元之最高限額抵押權，依上開
    法條規定，自應認在系爭抵押權有效存在期間兩造間所發生
    之債權債務，均在系爭抵押權所擔保之範圍內，不因單筆債
    務清償而受影響。查本件被告抗辯原告於90年間向被告借得
    500萬元後，又於93年4月20日借款300萬元，93年9月13日借
    款300萬元，93年11月1日借款200萬元，94年6月21日借款
    200萬元，95年4月3日借款300萬元，為原告所自認（見本院
    97年8月5日言詞辯論筆錄，本院卷第57頁），則上開借款合
    計已達1800萬元，此尚未加計原告另行自認之於95年5月17
    日所借之200萬元（見原告97年8月14日民事準備狀，本院卷
    第88頁反面），上開借款均在系爭抵押權存續期間內，則縱
    原告所為已清償90年間所借500萬元、93年9月13日所借300
    萬元及93年11月1日所借200萬元，合計本金1000萬元借款等
    情屬實，然原告顯尚有逾500萬元借款未對被告清償。而觀
    諸系爭抵押權登記之清償日期及系爭本票之到期日，皆載為
    95年5月28日，則此顯然即為兩造就該為擔保之500萬元約定
    清償日，原告既逾清償日尚有逾500萬元之借款債務未為清
    償，則系爭抵押權所擔保之債權仍然存在，原告請求予以塗
    銷，並無理由，無從准許，應予駁回。
(二)、承上所述，原告對於被告尚有逾500萬元之借款債務尚未清
    償，而查系爭本票之到期日為95年5月28日，是以系爭本票
    所擔保之債權尚未因清償而消滅；且依系爭借據所載內容，
    僅提及原告及訴外人吳明新、林士娟等人向被告借款500萬
    元，然並未有清償日之約定，自難認系爭借據純係針對原告
    於90年間向被告所借之500萬元之單筆借款而為之，而應認
    與原告於同時所書立之系爭本票相同，係對於至遲應於95年
    5月28日清償之500萬元借款債務而簽立。而系爭500萬元債
    務既未清償，則原告請求被告返還系爭本票及借據，為無理
    由，不應准許，應駁回之。而系爭抵押權所擔保之債務既未
    消滅，則被告行使抵押權，持本院97年度司拍字第107號拍
    賣抵押物裁定，聲請強制執行，於法即屬有據。故原告請求
    撤銷本院97年度執字第7647號拍賣抵押物強制執行事件所為
    執行程序，亦無理由，不應准許，應予駁回。
五、本件事證已臻明確，兩造所為其餘攻擊防禦方法及舉證，經
    審酌後認均與結論不生影響，爰不一一論列，附此敘明。
六、訴訟費用負擔裁判依據：民事訴訟法第78條。
中    華    民    國    97    年    8     月    22    日
                  臺灣宜蘭地方法院民事庭
                      法  官  張軒豪
正本與原本無異。
如不服本判決須於判決送達後20日內提出上訴狀（須附繕本）。
中    華    民    國    97    年    8     月    25    日
                      書記官  詹玉惠


司法院資訊處製作；財團法人民間司法改革基金會備份。
